【裁判字號】    90,簡上,70
【裁判日期】    900626
【裁判案由】    返還不當得利
【裁判全文】
臺灣桃園地方法院民事判決  九十年度簡上字第七○號
    上  訴  人  丁○○
    被  上訴人  乙○○
    被  上訴人  甲○○
    被  上訴人  丙○○
右當事人間請求返還不當得利事件，上訴人對於中華民國八十九年十一月十五日本院
中壢簡易庭八十九年度壢簡字第三○五號第一審簡易判決提起上訴，本院判決如左：
    主      文
上訴駁回。
第二審訴訟費用由上訴人負擔。
    事      實
甲、上訴人方面：
  一、聲明：
  (一)原判決不利於上訴人部分廢棄。
  (二)被上訴人在第一審之訴及假執行之聲請均駁回。
  二、陳述：除與原審判決書所載者相同茲予引用外，補稱：
      原判決認定上訴人無權占有被上訴人三人所有之上開土地及其上房屋，獲有相
      當於租金之利益，並以土地法第九十七條第一項規定，依據土地及建築改良物
      申報總價額年息百分之十計算相當於租金之不當得利，顯屬過高等語。
  三、證據：援用原審之立證方法。
乙、被上訴人方面：
  一、聲明：如主文所示。
  二、陳述：與原審判決書所載相同茲予引用。
  三、證據：援用原審之立證方法。
    理      由
一、本件被上訴人起訴主張：坐落桃園縣平鎮市○○段三五二、三五三、三五四、三
    五六、三五七、三五八、三五九、三六一、三六二、三六三地號土地及其上未辦
    理保存登記之門牌號碼為桃園縣平鎮市○○路九十八巷九號、桃園縣平鎮市○○
    路九十八巷十五號房屋為被上訴人三人所共有。上訴人無任何正當權源，亦未經
    被上訴人同意，而無償占用被上訴人所有上開房地。而上訴人等無權占用之事實
    ，業經鈞院八十六年度訴字第一一五七號民事判決及台灣高等法院八十七年度上
    字第一六五二號民事判決詳為認定並已確定在案。按無權占有他人之土地、房屋
    ，可能受有相當於租金之利益，最高法院六十一年台上字第一六九五號著有判例
    意旨可資參照，上訴人無權占有被上訴人三人所有上開房地，爰本於民法第一百
    七十九條規定，請求上訴人給付被上訴人迄八十九年三月三十一日止五年間占用
    系爭土地、房屋相當於租金之不當得利，及自起訴狀繕本送達翌日起至清償日止
    ，按年息百分之五計算之法定遲延利息。及自八十九年四月一日起至上訴人遷讓
    返還房屋之日止，按年給付被上訴人相當於租金之不當得利。
二、上訴人則以：上訴人丁○○對於其現仍居住於桃園縣平鎮市○○路九十八巷九號
    房屋內一事不爭執，然以系爭房屋係被上訴人三人出售予訴外人葉國恩、其再輾
    轉自葉國恩處買得，其既對系爭房屋有所有權自得合法使用系爭房屋及土地，被
    上訴人此部分請求即屬無據，且原審以年息百分之十計算相當於租金之不當得利
    尚嫌過高等語，作為抗辯。
三、本件被上訴人主張坐落桃園縣平鎮市○○段三五二、三五三、三五四、三五六、
    三五七、三五八、三五九、三六一、三六二、三六三地號土地為被上訴人三人所
    共有，有被上訴人所提土地登記簿謄本在卷可稽；至其上未辦理保存登記之門牌
    號碼為桃園縣平鎮市○○路九十八巷九號、桃園縣平鎮市○○路九十八巷十五號
    房屋乃被上訴人三人原始起造，復為上訴人等人所不爭執。而上訴人丁○○無任
    何正當權源，亦未經被上訴人同意，而無償占用被上訴人所有上開房屋，並占有
    上開土地面積為三八‧七七平方公尺之事實，業經本院八十六年度訴字第一一五
    七號民事判決及台灣高等法院八十七年度上字第一六五二號民事判決詳為認定並
    已於八十八年八月二十四日確定，有被上訴人提出本院及台灣高等法院民事判決
    正本各一份及民事判決確定證明書一紙為證，均堪信為真實。
四、至於上訴人丁○○雖以前揭情詞置辯，惟按「確定判決之既判力，固以訴訟標的
    經表現於主文判斷之事項為限，判決理由並無既判力。但法院於判決理由中，就
    訴訟標的以外當事人主張之重要爭點，本於當事人辯論之結果，已為判斷時，其
    對此重要爭點所為之判斷，除有顯然違背法令之情形，或當事人已提出新訴訟資
    料，足以推翻原判斷之情形外，應解為在同一當事人就該重要爭點所提起之訴訟
    中，法院及當事人就該已經法院判斷之重要爭點法律關係，皆不得任作相反之判
    斷或主張，始符民事訴訟上之誠信原則。」 (最高法院七十三年度台上字第四○
    六二號判決要旨參照) 。本件上訴人丁○○仍執其於本院八十六年度訴字第一一
    五七號民事判決及台灣高等法院八十七年度上字第一六五二號民事判決中之抗辯
    事由即系爭房屋係被上訴人三人出售予訴外人葉國恩、上訴人再輾轉自葉國恩處
    買得，上訴人對系爭房屋有所有權自得合法使用系爭房屋及土地等語，續為爭執
    並未提出新的訴訟資料，參照上述最高法院判決要旨，應解為在同一當事人就該
    重要爭點所提起之訴訟中，法院及當事人就該已經法院判斷之重要爭點法律關係
    ，皆不得任作相反之判斷或主張，始符民事訴訟上之誠信原則，故本件上訴人就
    上述已經法院判斷之重要爭點法律關係，再為相反之爭執及抗辯，即屬無據。
四、次按無法律上原因而受利益，致他人受損害者，應返還其利益。民法第一百七十
    九條前段定有明文。而無權占有他人土地、房屋，可能獲得相當於租金之利益，
    為社會通常之觀念，最高法院六十一年台上字第一六九五號著有判例意旨可資參
    照。本件上訴人丁○○係無權占有被上訴人三人所有之上開土地及其上房屋，面
    積為三八‧七七公尺，已如前述，自獲有相當於租金之利益，致被上訴人受有無
    法使用、收益該土地、房屋之損害，則被上訴人請求上訴人給付相當於租金之損
    害金，揆諸前開說明，即屬正當，應予准許。又城市地方房屋之租金，以不超過
    土地及建築改良物申報總價額年息百分之十為限，土地法第九十七條第一項定有
    明文。所謂土地總價額，係以法定地價為準，土地法施行法第二十五條定有明文
    。而法定地價，依土地法第一百四十八條規定，係土地所有權人依該法規定所申
    報之地價。又所謂年息百分之十為限，乃指房屋租金之最高限額而言，並非必須
    照申報價額年息百分之十計算，尚須斟酌房屋之位置，工商繁榮程度、使用人利
    用房屋之經濟價值、所受利益，彼等關係及社會感情等情事以為決定。查本件被
    上訴人所有前開土地八十三年七月申報地價均為新台幣  (下同)一千九百二十元
    ，八十六年七月起之當期申報地價均為每平方公尺二千四百元，有地價謄本在卷
    可查，至上訴人等所占用房屋之建築改良物申報總價額幾何並未據被上訴人陳明
    ，亦未據被上訴人於聲明請求以建築改良物申報總價額年息百分之十計算相當於
    租金之不當得利，則本件不當得利金額之計算，本院斟酌系爭土地之位置處於住
    宅區，四周鄰近房屋最高為三層樓，屬眷村住宅型態，距市○○○○○路程，生
    活機能尚稱便利，而四周無工廠亦無繁榮商業活動，係條件不錯之住宅社區居住
    環境，已據原審法院到場履勘屬實，製有勘驗筆錄可稽，並有被上訴人所提四鄰
    照片附卷可參，另參酌目前之社會經濟情況，認被上訴人主張按年息百分之十計
    算相當於租金之不當得利  (詳細計算式詳後述)即為每年三千一百零二元，相當
    於每月僅二百五十九元，又依據上訴人無權占有被上訴人三人所有之上開土地及
    其上房屋，面積達三八‧七七公尺，與目前社會之一般租金之行情相較，並無過
    高或不合理之情形，故認被上訴人主張按年息百分之十計算相當於租金之不當得
    利，應屬合理且相當。
五、從而，本件原審判決以上訴人丁○○自承自七十年起即占用平鎮市○○路九十八
    巷九號房屋及其土地，至八十九年三月三十一日止已逾五年，並據此判決被上訴
    人請求上訴人丁○○給付被上訴人等迄八十九年三月三十一日止五年間占用系爭
    房屋、土地相當於租金之不當得利計三分之一 (因另外尚有二位無權占有人即江
    天富、李文宣) 即一萬四千一百一十二元（八十四年三月至八十六年六月：1920
    ×38.77×10/100×（2+3/12）＝16748.64，八十六年七月至八十九年三月：240
    0×38.77×10/100×（2＋9/12）＝25588.2，16748.64+25588.2＝42336.84，42
    33 6.84 /3＝14112.28，元以下四捨五入），及自起訴狀繕本送達翌日即八十九
    年四月十四日起至清償日止按年息百分之五計算之法定遲延利息，暨自八十九年
    四月一日起至遷讓返還所占用被上訴人所有房屋之日止，按年給付被上訴人三千
    一百零二元（2400×38.77×10/100＝9304.8，9304.8/3＝3101.6，元以下四捨
    五入），為有理由，應予准許，逾此部分請求，則屬無據，應予駁回。其認事用
    法，均核無違誤。上訴人主張指摘原判決不當，求予廢棄改判，為無理由，應予
    駁回。
六、本件事證已臻明確，兩造其餘攻擊防禦方法及舉證，核於判決之基礎無影響，毋
    庸一一論列，併此敘明。
據上論結，本件上訴為無理由，依民事訴訟法第四百三十六條之一第三項、第四百四
十九條第一項、第七十八條，判決如主文。
中      華      民      國    九十      年      六      月    二十六    日
                            臺灣桃園地方法院民事第一庭
~B審判長法官  陳世宗
~B法      官  林望民
~B法      官  黃漢權
右為正本係照原本作成。
本件不得上訴。
中      華      民      國    九十      年      六      月    二十七    日
~B法院書記官  吳佳美


司法院資訊處製作；財團法人民間司法改革基金會備份。
